臺灣嘉義地方法院刑事判決
110年度訴字第568號
公  訴  人  臺灣嘉義地方檢察署檢察官
被      告  蔡文輝


上列被告因詐欺等案件，經檢察官提起公訴（１１０年度偵緝字第２
６５號、第２６６號），被告於準備程序中就被訴事實為有罪之陳述
，受命法官於聽取當事人之意見後，本院合議庭裁定改由受命法
官獨任進行簡式審判程序，判決如下：
    主    文
蔡文輝犯三人以上共同詐欺取財罪，共貳罪，各處有期徒刑壹年
壹月。應執行有期徒刑壹年參月。免其刑全部之執行。
　　犯罪事實
一、蔡文輝基於參與犯罪組織之犯意，於民國１０８年１０月１３日前
    之某日，經黃崇鈺之招募，加入真實姓名年籍不詳暱稱「牛
    魔王」及李沛詠（即暱稱「Ａ」之人）、蘇軒鈺等成年人所
    組成３人以上，以實施詐術為手段，具持續性及牟利性之結
    構性詐欺集團組織（下稱本案詐欺集團），擔任前往韓國之
    取款車手工作。蔡文輝加入本案詐欺集團後，即將其護照、
    證件寄交予黃崇鈺輾轉交付蘇軒鈺、李沛詠，由李沛詠為其
    購買電子機票後，旋於１０８年１０月１３日前往高雄國際機場與
    黃崇鈺見面，取回其護照、證件及機票，搭機前往韓國。蔡
    文輝抵達韓國後，隨即申辦不詳門號ＩＰＨＯＮＥ牌行動電話１支
    （已遭韓國警方查扣）與「牛魔王」、李沛詠聯繫，接受其
    等指示取款、領取生活費用，而與「牛德華」、李沛詠及本
    案詐欺集團其他成年成員，共同意圖為自己不法所有，基於
    ３人以上共同詐欺取財之犯意聯絡，分別為下列犯行：
㈠、本案詐欺集團某不詳成年成員於１０８年１０月２４日上午１１時１０分
    許，冒充調查機關人員（無證據證明蔡文輝就此有所認識，
    且係於韓國對韓國人民施用詐術，與我國公權力之行使無涉
    ）撥打電話予金○○（韓國籍，音譯）佯稱：有人要拿走你的
    錢，為了幫助你，請你將帳戶中之２０００萬韓元領出，裝在黑
    色袋子內，放在家中微波爐裡云云，致金○○陷於錯誤，依指
    示將韓幣２０００萬元放置在其位於春川市退溪洞現代公寓現２０
    ９棟７０６號住處微波爐內後出門，蔡文輝嗣即依「牛魔王」之
    指示進入金○○上址住處取走上開微波爐內現金，並放置在韓
    國首爾地鐵新堂站１１之１號出口某處後離去。
㈡、本案詐欺集團某不詳成年成員於１０８年１０月２５日上午１１時許，
    撥打電話予楊○○（韓國籍，音譯）佯稱：你兒子替朋友擔保
    債務，但該名友人跑了，你兒子要代為償還債務及利息，共
    計韓幣４２００萬元云云，致楊○○陷於錯誤，依指示將韓幣２０００
    萬元放置在韓國首爾地鐵水踰站６號出口男廁垃圾桶內，蔡
    文輝嗣即依「牛魔王」之指示前往該男廁取走上開現金，而
    後於前往首爾地鐵新堂站放置上開現金過程中遭韓國警方逮
    捕（上開２０００萬元韓幣並經韓國警方扣押後發還予楊○○）。
二、蔡文輝於１０８年１０月２５日遭韓國警方逮捕後，因上開犯行，
    經韓國春川地方法院判處有期徒刑１年４月確定，蔡文輝入監
    服刑執行完畢後獲釋，於１１０年６月１８日遣返抵臺（李沛詠、
    蘇軒鈺上開所涉犯罪，業經臺灣高等法院臺中分院以１１０年
    度上訴字第３０５號、第３０８號判處罪刑；黃崇鈺所涉犯罪，尚
    未據起訴）。
三、案經內政部警政署刑事警察局移送、臺灣高等檢察署函送臺
    灣嘉義地方檢察署檢察官偵查後起訴。
　　理　　由
壹、程序事項及證據能力部分：
一、按本法凡在中華民國領域外犯第３３９條之４之加重詐欺取財罪
    者，適用之，刑法第５條第１１款定有明文，觀諸本款修正理
    由，係以跨境電信詐騙案件之新興犯罪造成民眾財產鉅大損
    害與危害國家形象等情，賦予我國司法機關有優先之刑事管
    轄權。查被告受黃崇鈺招募而加入本案詐欺集團，至韓國擔
    任取款車手等情，業據被告供述在卷，並有１０８年１０月３０日
    駐韓國代表處電報所檢送之國人在國外涉及跨國（境）電信
    詐騙案遭逮捕拘禁通報單（普通）、江原春川警察署逮捕通
    知書及中文摘譯等各１份存卷足憑（見警卷第５至１１頁），依
    刑法第５條第１１款規定，自應依我國刑法規定論處。
二、按同一行為雖經外國確定裁判，仍得依本法處斷，刑法第９
    條前段定有明文。查被告蔡文輝所為前開犯罪事實，固曾經
    韓國法院依該國法律對被告為有罪判決確定，然依前開規定
    ，要不影響我國法院對本案之審判權，本院仍得依法審判。
三、查被告蔡文輝所犯非死刑、無期徒刑、最輕本刑為３年以上
    有期徒刑之罪，亦非高等法院管轄第一審案件，且被告於本
    院準備程序中，已就被訴事實為有罪之陳述，經告知簡式審
    判程序之旨後，被告及檢察官對於本案改依簡式審判程序審
    理均表示同意（見本院卷第２７至２８頁），本院合議庭爰依刑
    事訴訟法第２７３條之１第１項規定，裁定本案由受命法官獨任
    以簡式審判程序加以審理，是本案依同法第２７３條之２規定，
    不受同法第１５９條第１項規定之限制，本案被告以外之人於審
    判外之陳述，除有其他不得做為證據之法定事由外，應認具
    有證據能力。至組織犯罪防制條例第１２條第１項中段雖有規
    定：「訊問證人之筆錄，以在檢察官或法官面前作成，並經
    踐行刑事訴訟法所定訊問證人之程序者為限，始得採為證據
    。」，然因本案並未引用被告以外之人於訊問筆錄中之陳述
    ，故無本條規定之適用問題，先予說明。
貳、實體部分：
一、認定犯罪事實所憑之證據及理由：
㈠、上揭犯罪事實，業據被告蔡文輝於警詢、偵訊及本院審理中
    均坦承不諱（見偵緝２６５號卷第７、３７至４１頁，本院卷第２７、
    ３９至４０、４２至４４頁），並有外交部亞東太平洋司１０８年１１月１
    日亞太二字第１０８１３５６４８９０號轉電表及檢附之駐韓國代表處
    電報暨附件、刑事警察局１０８年１２月３日駐韓字第１０８２６０號陳
    報單暨附件、外交部亞東太平洋司１１０年６月１５日轉電表暨檢
    附之駐韓國代表處電報及國人在國外涉案遭遣送通報單（普
    通）、被告之入出境資訊連結作業、被告於韓國春川地方法
    院之一審及二審判決暨該一審判決之中文譯本、另案被告李
    沛詠及蘇軒鈺等人於臺灣臺中地方法院１０９年度訴字第６０６號
    及第９６８號之判決書各１份，及黃崇鈺至高雄國際機場送被告
    出境之監視錄影器畫面翻拍照片３張、李沛詠持用之行動電
    話內所含資料之翻拍照片（內含被告之護照資料、李沛詠與
    本案詐欺集團上手之對話紀錄、李沛詠與蘇軒鈺之對話紀錄
    ）１份附卷可稽（見警卷第３至２０、３９至５０、６９至１０７頁，他
    字２３３６號卷第１１至１２頁，偵緝２６５號卷第７１至７７、８５至９１、１
    ４９至１５５、１５９至１７１、２０１至２３０頁），足認被告上開任意性
    自白與事實相符，堪以採信。
㈡、按共同正犯之成立，只須具有犯意聯絡與行為分擔，既不問
    犯罪動機起於何人，亦不必每一階段犯行，均經參與，且意
    思之聯絡不限於事前協議，僅於行為當時有共同犯意之聯絡
    者，亦屬之；其表示之方法，亦不以明示通謀為必要，相互
    間有默示之合致，亦無不可。而共同實施犯罪行為之人，在
    合同意思範圍以內，各自分擔犯罪行為之一部，相互利用他
    人之行為，以達其犯罪目的者，即應對全部所發生之結果，
    共同負責，是共同正犯在犯意聯絡範圍內之行為，應同負全
    部責任（最高法院３４年上字第８６２號、７３年台上字第２３６４號
    、２８年上字第３１１０號判例意旨參照）。經查，被告受黃崇鈺
    之招募，加入本案詐欺集團，出境至韓國擔任收款車手之工
    作，已如前述，縱本案係由詐欺集團其他成員向被害人金○○
    、楊○○施用詐術，被告並未參與施用詐術環節，惟被告與「
    牛魔王」、李沛詠等本案詐欺集團成員彼此間有相互利用之
    共同犯意，並各自分擔部分犯罪行為，揆諸上開說明，被告
    縱未參與全部詐欺取財犯行，仍應就本案詐欺集團其他成員
    所為本案詐欺取財犯行負共同正犯之責任。
㈢、綜上所述，本案事證明確，被告前開犯行均堪認定，應依法
    論科。
二、所犯法條及刑之酌科：　　　
㈠、被告蔡文輝經黃崇鈺之招募，加入「牛魔王」、李沛詠（即
    暱稱「Ａ」之人）、蘇軒鈺等成年人組成之本案詐欺集團，
    本案詐欺集團之運作方式係由組織成員對韓國被害人施用詐
    術、使其等陷於錯誤後，由取款車手按指示至指定地點拿取
    贓款並上繳，成功後車手即可按承諾獲取贓款一定比例之報
    酬，可認本案詐欺組織有指揮者、招募車手者、實行詐騙者
    及領取贓款者等階層化分工體系，非為立即實施犯罪而隨意
    組成，核屬以實施詐術為手段，並具有持續性、牟利性之有
    結構性組織，而屬組織犯罪防制條例第２條所定之犯罪組織
    。
㈡、核被告所為，係犯組織犯罪防制條例第３條第１項後段之參與
    犯罪組織罪、刑法第３３９條之４第１項第２款之三人以上共同詐
    欺取財罪。被告與黃崇鈺、「牛魔王」、李沛詠、蘇軒鈺及
    本案詐欺集團其餘成年成員間，就各次犯行有犯意聯絡及行
    為分擔，應依刑法第２８條規定，論以共同正犯。
㈢、被告參與本案詐欺集團擔任取款車手提領款項之工作，對犯
    罪事實欄一、㈠所示之韓國籍被害人金○○實行加重詐欺取
    財犯行，同時犯組織犯罪防制條例第３條第１項後段之參與
    犯罪組織罪，則被告參與犯罪組織之行為，與其加入犯罪組
    織後之首次加重詐欺取財犯行間，在自然意義上雖非完全一
    致，然二者仍有部分合致，且犯罪目的單一，依一般社會通
    念，認應評價為一罪方符合刑罰公平原則（最高法院１０７年
    度台上字第１０６６號、１０８年度台上字第４號判決要旨可資參照
    ）。是被告本案之參與犯罪組織罪，與犯罪事實一、㈠所示
    之三人以上共同詐欺取財罪，依上說明，應依刑法第５５條想
    像競合犯之規定，從一重之三人以上共同詐欺取財罪處斷。
    被告所犯２次三人以上共同詐欺取財罪犯行，被害人不同，
    時間、空間均得以切割，犯意各別、行為互殊，應予分論併
    罰。
㈣、按想像競合犯之處斷刑，本質上係「刑之合併」，其所謂從
    一重處斷，乃將想像競合犯組成之評價上數罪，合併為科刑
    一罪，其所對應之刑罰，亦合併其評價上數罪之數法定刑，
    而為一個處斷刑。易言之，想像競合犯侵害數法益者皆成立
    犯罪，論罪時必須輕、重罪併舉論述，同時宣告所犯各罪名
    ，包括各罪有無加重、減免其刑之情形，亦應說明論列，量
    刑時併衡酌輕罪部分量刑事由，評價始為充足，然後依刑法
    第５５條前段規定「從一重處斷」，非謂對於其餘各罪可置而
    不論。因此，法院決定處斷刑時，雖以其中最重罪名之法定
    刑，做為裁量之準據，惟於裁量其輕重時，仍應將輕罪合併
    評價在內（最高法院１０８年度台上字第４４０５號、第４４０８號判
    決意旨參照）。經查，組織犯罪防制條例第８條第１項後段規
    定：「犯第三條之罪，偵查及審判中均自白者，減輕其刑。
    」，被告就本案犯罪事實，迭於偵查及本院審理中均坦承不
    諱，是其就所犯參與犯罪組織罪部分，依上開規定原應減輕
    其刑，雖依前揭想像競合犯之說明，被告就其犯行係從一重
    論處三人以上共同詐欺取財罪，然就被告此部分想像競合輕
    罪得減刑部分，本院於依照刑法第５７條量刑時，將併予審酌
    。
㈤、爰以行為人之責任為基礎，審酌被告：⒈正值青壯之齡，不思
    努力工作以賺取其本身生活所需，竟加入本案詐欺集團擔任
    車手，前往韓國協助本案詐欺集團拿取韓國被害人遭詐騙金
    錢，價值觀念偏差，使無辜之被害人因而陷於錯誤而上當受
    騙，被告所為已嚴重破壞社會秩序及人際間之信賴，使民眾
    均聞詐騙集團色變，更影響臺灣於國際上之聲譽，所為實有
    不該，應予非難；⒉犯後業已坦承犯行，就參與犯罪組織犯
    行部分，於偵查及本院審理中均自白，已符合相關自白減刑
    規定（學理所稱想像競合所犯輕罪之釐清作用）；⒊擔任車
    手，聽從上手「牛魔王」指示領取詐得款項，並非居於犯罪
    組織主導或管理地位，且尚未實際取得報酬即為韓國警方查
    獲；⒋業已與被害人金○○達成和解，賠償其所受之損失金額２
    ０００萬元韓幣，而被害人楊○○遭詐騙之韓幣２０００萬元，亦經
    韓國警方扣押發還，上開被害人均表示不希望被告受到處罰
    （參上述被告於韓國春川地方法院一審判決中文譯本中之「
    量刑理由」）；⒌犯罪之動機、目的、手段、被害人遭詐騙
    之款項數額，及其自述大學畢業之智識程度、職業係酒店櫃
    台人員、未婚、無小孩、平日與父親及祖母同住之家庭生活
    狀況（見本院卷第４４頁）等一切情狀，而分別量處如主文所
    示之刑，並定其應執行之刑，以示懲儆。
三、強制工作部分：　　
　　按組織犯罪防制條例第３條第３項雖有規定：「犯第一項之罪
    者，應於刑之執行前，令入勞動場所，強制工作，其期間為
    三年。」，然司法院於１１０年１２月１０日甫公布之大法官釋字
    第８１２號解釋，業認上開規定就受處分人之人身自由所為限
    制，違反憲法比例原則及憲法明顯區隔原則之要求，與憲法
    第８條保障人身自由之意旨不符，應自該解釋公布之日起失
    其效力，是本案自無從對被告宣告強制工作，附此敘明。
四、免其刑之全部執行：
　　按刑法第９條規定：「同一行為雖經外國確定裁判，仍得依
    本法處斷。但在外國已受刑之全部或一部執行者，得免其刑
    之全部或一部之執行」，亦即同一行為已在外國受刑之全部
    或一部之執行者，得免其刑之全部或一部之執行，而非應免
    其全部或一部之執行，如准予免刑之執行，並應於主文內宣
    告之（最高法院７１年度台上字第５４４５號判決意旨可資參照）
    。查被告因同一詐欺行為，前於１０８年１０月２５日遭韓國警察
    機關逮捕後羈押，並隨經韓國法院判處有期徒刑１年４月確定
    ，而後服刑期滿，於１１０年６月１８日遣返回臺等情，有前揭韓
    國春川地方法院判決書、駐韓國代表處電報、國人在國外涉
    案遭遣送通報單等在卷可佐，足見被告上開犯行，已在韓國
    受刑之執行，可達到對其犯行懲儆之效果，且被告於偵查及
    本院審理中均自白犯罪，已見悔意，為啟其自新之機會，本
    院認本案對被告所為刑之宣告，以全部不予執行為當，揆諸
    前揭規定，併為被告免其刑之全部執行之諭知。
五、關於沒收：
㈠、被告持以與本案詐欺集團成員聯繫之不詳門號ＩＰＨＯＮＥ牌行動
    電話１支，雖屬被告所有、供其為本案犯罪所用之物，然該
    行動電話已遭韓國警方查扣，並經韓國春川地方法院宣告沒
    收，核無再予宣告沒收之必要。
㈡、被告雖有為本案上開犯行，然並未實際獲得任何報酬，此據
    被告於本院審理中供述明確（見本院卷第４３頁），核與另案
    被告李沛詠於警詢中所稱：蔡文輝沒有拿到報酬，他只做一
    單就被抓了等語（見警卷第２３、２６頁）相符，自無從依刑法
    第３８條之１第１項前段規定宣告沒收犯罪所得。至被告在韓國
    擔任取款車手期間，固有領到本案詐欺集團所提供、總計約
    ２８０萬韓元之生活費，此經被告於本院審理中供承不諱（見
    本院卷第４３頁），然被告於韓國業已賠償被害人金○○２０００萬
    元韓幣完畢，已如前述，如再就被告上開生活費所得２８０萬
    韓元予以宣告沒收或追徵，容有過苛之虞，爰依刑法第３８條
    之２第２項規定，不予宣告沒收或追徵。
據上論斷，應依刑事訴訟法第２７３條之１第１項、第２９９條第１項前
段，組織犯罪防制條例第３條第１項後段，刑法第５條第１１款、第９
條、第１１條、第２８條、第３３９條之４第１項第２款、第５５條、第５１條
第５款，刑法施行法第１條之１第１項，判決如主文。
本案經檢察官李鵬程提起公訴，檢察官廖俊豪到庭執行職務。
中　　華　　民　　國　　110 　年　　12　　月　　15　　日
                  刑事第四庭    法　官　簡仲頤
以上正本證明與原本無異。
如不服本判決應於收受判決後20日內向本院提出上訴書狀，並應
敘述具體理由；其未敘述上訴理由者，應於上訴期間屆滿後20日
內向本院補提理由書（均須按他造當事人之人數附繕本）「切勿
逕送上級法院」。告訴人或被害人如對於本判決不服者，應具備
理由請求檢察官上訴，其上訴期間之計算係以檢察官收受判決正
本之日期為準。　　　　　　　　　
中　　華　　民　　國　　110 　年　　12　　月　　15　　日
                                書記官　吳明蓉
壹、組織犯罪防制條例第３條第１項：
　　發起、主持、操縱或指揮犯罪組織者，處３年以上１０年以下
    有期徒刑，得併科新臺幣１億元以下罰金；參與者，處６月以
    上５年以下有期徒刑，得併科新臺幣１千萬元以下罰金。但參
    與情節輕微者，得減輕或免除其刑。
貳、中華民國刑法第３３９條之４第１項：
    犯第３３９條詐欺罪而有下列情形之一者，處１年以上７年以下
    有期徒刑，得併科１００萬元以下罰金：
　　一、冒用政府機關或公務員名義犯之。
　　二、三人以上共同犯之。
　　三、以廣播電視、電子通訊、網際網路或其他媒體等傳播工
        具，對公眾散布而犯之。